臺灣高等法院刑事判決　　　　　　　　96年度上訴字第3515號
上　訴　人　臺灣基隆地方法院檢察署檢察官
被　　　告　乙○○
上列上訴人因被告偽造文書案件，不服臺灣基隆地方法院96年度
訴字第318號，中華民國96年7月13日第一審判決（起訴案號：臺
灣基隆地方法院檢察署95年度偵緝字第449號），提起上訴，本
院判決如下：
    主  文
上訴駁回。
    理  由
一、公訴意旨略以：被告乙○○為基隆市全信報關行之員工，為
    從事業務之人，於民國85年12月16日、86年3 月28日及同年
    6 月23日，偽造優祥企業有限公司（下稱優祥公司）之大小
    章（即優祥公司及負責人甲○○之印章），並以優祥公司之
    名義，自韓國及馬來西亞共三次申報石蠟、棧板及椰子纖維
    （報單編號：AA/85/7579/0029 、AN/86/1473/0030 及AA/8
    6/3689/0059）等 貨物進口，並以在發票、貨價申報書、裝
    箱單及委任書上，偽造優祥公司及甲○○之印文之方式，偽
    造委任書等文件，乙○○並自行報關（報單編號AA/85/7579
    /0029 部分），而於業務上作成之報單上，登載優祥公司進
    口上開貨物之不實事項，或委託不知情之全信報關行員工據
    以填製報單（報單編號AN/86/1473/0030 及AA/86/3689/005
    9 部分），並投單報關，足以生損害於優祥公司，因認被告
    涉犯刑法第216 條、第210 條行使偽造私文書以及第216 條
    、第215 條行使業務上登載不實文書等罪嫌。
二、按犯罪事實應依證據認定，無證據不得認定犯罪事實；又不
    能證明被告犯罪者，應諭知無罪之判決，刑事訴訟法第154
    條第2 項、第301 條第1 項分別定有明文。又事實之認定，
    應憑證據，如未能發現相當證據，或證據不足以證明，自不
    能以推測或擬制之方法，為裁判基礎；且認定不利於被告之
    事實須依積極證據，苟積極證據不足為不利於被告事實之認
    定時，即應為有利於被告之認定；另認定犯罪事實所憑之證
    據，雖不以直接證據為限，間接證據亦包括在內，然而無論
    直接證據或間接證據，其為訴訟上之證明，須於通常一般之
    人均不致有所懷疑，而得確信其為真實之程度者，始得據為
    有罪之認定，倘其證明尚未達到此一程度，而有合理之懷疑
    存在，無從使事實審法院得為有罪之確信時，即應由法院為
    諭知被告無罪之判決（最高法院40年臺上字第86號、30年上
    字第816 號、76年臺上字第4986號判例意旨參照）。
三、公訴意旨認被告涉犯上開罪行，係以優祥公司負責人甲○○
    證述上開發票、貨價申報書、裝箱單及委任書上之優祥公司
    及甲○○之印文均屬偽造而為其主要論據。訊據被告固坦承
    其有持優祥公司之名義之發票、貨價申報書、裝箱單及委任
    書，報關進口貨物，惟辯稱相關文件與優祥公司大小章，均
    係自稱優祥公司經辦人之丙○○所交付，丙○○當時表示自
    己是其表弟蕭耀銘之友人，要請其幫忙報關，其便係依一般
    報關流程作業，對於上開文件係偽造毫無所悉，且報關業者
    本無實質審查文件真偽之義務等語。經查：
  (一)有關被告於85年12月16日、86年3月28日及同年6月23日，
      自行或委請全信報關行職員填製以優祥公司之名義之報單
      ，自韓國及馬來西亞共三次進口石蠟、棧板及椰子纖維等
      貨物（報單編號：AA/85/7579/0029、AN/86/ 1473/0030
      及AA/86/3689/0059）之事實，業經被告供承在卷，核與
      證人即全信報關行負責人楊健吾、職員陳遠志於偵查中結
      證情節相符，並有偵查卷附進口報單可稽；又卷附委任書
      （86年度偵字第3738號偵查卷第33、60 、70頁參照）、
      發票（同上偵查卷第32、54、55、59、64、65頁參照）、
      貨價申報書（同上偵查卷第56、57、66、67頁參照）、裝
      箱單（同上偵查卷第50、69頁參照）上之優祥公司與甲○○之印文，均係偽造，且優祥公司從未委託被告報關乙節
      ，業經證人即優祥公司業務經理李三連、負責人甲○○於
      調查、檢察官偵查中證述屬實，並有卷附經濟部國際貿易
      局出進口廠商登記卡（同上偵查卷第27頁參照）、優祥公
      司印鑑印文1紙（附於95 年度偵字第111號偵查卷第45、
      46頁之間）可參，自堪信為真實。
  (二)訊據被告堅決否認公訴意旨所指犯行，辯稱其係經由表弟
      蕭耀銘結識丙○○，其後丙○○持蓋用優祥公司之大小章
      之發票、貨價申報書、裝箱單及委任書，委請其代為報關
      進口貨物，而丙○○（年籍資料詳卷）雖於偵查、原審審
      理中經多次傳喚、拘提而未到庭，然依證人蕭耀銘之證述
      ，其於77年間結識丙○○，曾經合夥經營貿易生意，之後
      因為一起吃飯，被告也認識丙○○，當時其與被告都稱呼
      丙○○「Jeff」，之後曾經向被告表示丙○○有生意要與
      之洽談，偵查中表示沒有印象曾經介紹丙○○與被告認識
      乙節，係因丙○○與其碰面時，被告有時會在場，不需要
      特別介紹等語（見原審96年7月3日審判筆錄參照），足見
      被告上開辯解，尚非全然無據，亦非單純「幽靈抗辯」可
      得比擬，自應進一步探究有無其他積極證據足以認定被告
      涉犯上開偽造文書之犯行。
  (三)查被告係全信報關行負責人楊健吾之妻舅，85、86年間負
      責在外接單後委由全信報關行辦理進口貨物報關事宜，為
      從事報關業務之人。又「報關有關文件之內容正確與否審
      查，就報關業者而言，不管是形式審查或實質審查，均只
      能就書面文件文字內容審查，無法就其意思表示之內容及
      內容之真偽作審查」，有原審卷附基隆市報關商業同業公
      會96年5月24日基報公字第060號函可參，故被告辯稱丙○○自稱為優祥公司經辦人，提出負責人甲○○之名片以及
      蓋用優祥公司之大小章之發票、貨價申報書、裝箱單及委
      任書等報關文件，其依正常報關作業程序填單報關，無從
      知悉上開文件上之印文是否偽造乙節，核與一般報關作業
      程序無異，尚難僅憑報關文件上有偽造之印文，逕認相關
      印文即係從事報關業務之被告所為。
  (四)公訴意旨雖以被告自白犯行，然經遍查全卷事證，並無被
      告自白上開偽造文書犯行之相關紀錄，況本件報關進口貨
      物石蠟、棧板及椰子纖維等，均非法令管制進口之貨物，
      亦無須檢附輸入許可證乙節，此業經證人即基隆關稅局關
      員徐遜志於調查中證述在卷，被告辯稱其並無冒用他人公
      司名義進口之動機，亦非無據。至論告意旨雖以被告若非
      心虛，何以在首次接受調查局人員詢問時，表示上開貨物
      係優祥公司負責人甲○○委託報關，而非據實告知係丙○○所為云云，然本件進口貨物依報關文件所載之貨主係優
      祥公司，並蓋有優祥公司及負責人甲○○之印文，則被告
      於接受調查時表示貨物係優祥公司負責人甲○○委託報關
      等語，尚與常情無違，要難憑此認定被告所言不實。
四、又犯罪應依證據認定之，無證據不得認定犯罪事實。被告未
    經審判證明有罪確定前，推定其為無罪，此為我刑事訴訟之
    基本原則。公訴案件犯罪證據之蒐集，及提起公訴後，對犯
    罪事實之舉證責任及指出證明之方法，均屬公訴人之職責，
    原則上法院僅於當事人之主張及舉證範圍內進行調查證據，
    其經法定程序調查證據之結果，認已足以證明犯罪事實時，
    始得為犯罪事實之認定。若其為訴訟上之證明，於通常一般
    人仍有合理之懷疑存在，尚未達於可確信其真實之程度者，
    在該合理懷疑尚未剔除前，自不能為有罪之認定。法院不得
    以偵查機關關於某種犯罪之調查不易，即放棄上開原則之堅
    持，致有違背刑事訴訟無罪推定及嚴格證明之原則（最高法
    院94年度臺上字第2033號判決意旨參照）。本案雖因案外人
    丙○○始終未能到庭，無從比對辯證被告所言是否屬實，然
    因被告上開辯解，核與證人蕭耀銘之證述以及一般報關作業
    習慣相符，在缺乏其他積極證據支持下，無從排除被告辯稱
    相關報關文件均係丙○○所交付，其完全不知有偽造情事之
    可能性，則因本案尚有合理懷疑存在，無從達成確切有罪之
    心證，原審諭知被告無罪，尚無違誤。公訴人上訴意旨略以
    ：「證人蕭耀銘於偵、審中證述其於民國77年間結識丙○○
    ，曾經合夥經營貿易生意，之後在80年、81年間因為一起吃
    飯，被告也認識丙○○，其沒有聽過優祥企業有限公司及李
    連福，乙○○沒有告訴其丙○○是否有委託進貨等語，足證
    被告在80、81年間即認識丙○○，若本件確由丙○○委託乙○○報關的話，被告卻在86年7月2日調查局詢問筆錄中供稱
    受李連福委託報關云云，至86年7月12日調查局詢問筆錄中
    又改稱，其在86年7月2日前都以為貨主叫李連福，事先並不
    認識甲○○或丙○○，其向蕭耀銘求證後得知貨主是叫丙○○云云，然蕭耀銘於偵查中證述直到本署偵查中才知丙○○
    有找乙○○報關一事，況本案報關是否真是丙○○委託乙○○報關，僅有被告之說法，並無其他證據可資證明，且被告
    若非心虛，何以不在首次接受調查局人員詢問時，即表明本
    件報關係由丙○○所委託」云云。惟據被告於本院審理時供
    稱：「這些報關文件都是丙○○交給我，委託我報關用的。
    丙○○來委託我的時候就有提出優祥公司的名片，我以為是
    優祥公司的人，沒有再去查證，所以一開始在調查局我才會
    講說是優祥公司委託我報關的」等情，尚不違背一般經驗法
    則，亦符合常情，被告上開辯解，自堪採信。本件公訴人上
    訴為無理由，應予駁回。
據上論斷，應依刑事訴訟法第368條，判決如主文。
本案經檢察官張啟彬到庭執行職務。
中　　華　　民　　國　　96　　年　　9　　月　　 26　　日
 　　　　　 刑事第十六庭  審判長法　官　葉騰瑞
                                法　官　王炳梁
                                法　官　莊明彰
以上正本證明與原本無異。
檢察官如不服本判決，應於收受送達後十日內向本院提出上訴書
狀，其未敘述上訴之理由者並得於提起上訴後十日內向本院補提
理由書（均須按他造當事人之人數附繕本）。
                                書記官  周素秋
中　　華　　民　　國　　96　　年　　9　　月　　 26　　日
